臺灣高等法院民事裁定
109年度抗字第603號
抗  告  人  王慧敏  


上列抗告人因與相對人羅興華間拆屋還地等事件，對於中華民國
109年3月5日臺灣臺北地方法院108年度訴字第2270號所為裁定提
起抗告，本院裁定如下：
    主      文
抗告駁回。
抗告費用由抗告人負擔。 
    理      由
一、本件抗告人係原法院108年度訴字第2270號拆屋還地事件被
    告，於民國109年2月27日該案審理中提起反訴，經原審裁定
    駁回，抗告人不服，提起抗告，其抗告意旨略以：兩造分別
    為坐落臺北市○○區○○段0○段000地號土地（下稱系爭土地）
    ，門牌號碼臺北市○○區○○街00號建物（下稱系爭建物）4樓
    、5樓之區分所有權人。相對人以伊所有之頂樓增建物（下
    稱系爭頂樓增建）無權占用系爭建物頂樓平台，依民法第82
    1條、第767條第1項前段、中段規定，請求伊拆除系爭頂樓
    增建，將占用之頂樓平台騰空返還予相對人及其他全體共有
    人，另依民法第179條規定，請求伊給付不當得利。而伊反
    訴請求相對人拆除4樓增建物，將占用之系爭土地返還予伊
    及其他全體共有人，與相對人之本訴均係主張無權占有系爭
    土地，請求返還土地，且反訴請求相當於租金之不當得利之
    計算方法，亦與本訴相同，即均依系爭土地之申報地價計算
    ，在法律上或事實上關係密切，審判資料具有共通性或牽連
    性，伊並得以反訴請求之不當得利，與相對人本訴請求之不
    當得利主張抵銷。伊所提反訴與本訴之防禦方法具有相牽連
    關係，原裁定予以駁回，容有違誤，原裁定應予廢棄。
二、按被告於言詞辯論終結前，得在本訴繫屬之法院，對於原告
    及就訴訟標的必須合一確定之人提起反訴。反訴之標的，如
    專屬他法院管轄，或與本訴之標的及其防禦方法不相牽連者
    ，不得提起，民事訴訟法第259條、第260條第1項分別定有
    明文。次按前開規定所謂相牽連，乃指為反訴標的之法律關
    係與本訴標的之法律關係間，或為反訴標的之法律關係與作
    為本訴防禦方法所主張之法律關係間，兩者在法律上或事實
    上關係密切，審判資料有其共通性或牽連性者而言。如為本
    訴標的之法律關係或作為防禦方法所主張之法律關係，與為
    反訴標的之法律關係同一，或當事人兩造所主張之權利，由
    同一法律關係發生，或為本訴標的之法律關係發生之原因，
    與為反訴標的之法律關係發生之原因，其主要部分相同，方
    可認為兩者間有牽連關係（最高法院98年度台抗字第1005號
    裁定意旨參照）。又以抵銷為本訴防禦方法者，須於抵銷後
    尚有餘額請求者，始得認有提起反訴之利益，反訴之標的與
    本訴之防禦方法有相牽連（民事訴訟法第446條第2項第3款
    參照）。
三、經查：
　㈠本件相對人係以系爭建物共有部分之頂樓平台遭抗告人所有
    系爭頂樓增建占用，請求抗告人拆除系爭頂樓增建，將系爭
    建物頂樓平台返還全體共有人及給付不當得利予相對人（見
    原審卷第294頁），是相對人於本訴之訴訟標的為系爭建物
    之物上請求權，及抗告人占有系爭建物之不當得利，抗告人
    之防禦方法則係系爭建物區分所有權人間就系爭建物頂樓平
    台有無分管約定、該分管約定是否違反強制規定，及相對人
    行使系爭建物之物上請求權是否濫用權利、違反誠信原則，
    暨抗告人使用頂樓平台之實際受利益情形（見原審卷第37至
    45頁抗告人答辯狀、第79至89頁相對人準備書狀）。再細繹
    本訴審判資料，主要係系爭頂樓增建占用頂樓平台面積之測
    量、系爭建物其他共有人就頂樓平台有無分管約定之證言，
    及抗告人是否出租系爭頂樓增建之得利情形認定。至抗告人
    所提反訴，其訴訟標的為系爭土地之物上請求權及不當得利
    ，應調查之要件事實為抗告人是否為系爭土地共有人、相對
    人有無占有系爭土地及占有面積，暨其占有土地有無合法權
    源、使用系爭土地實際得利等訴訟資料，是則本件之本訴、
    反訴之訴訟標的法律關係並非同一，反訴訴訟標的亦非作為
    本訴防禦方法，兩造各自主張之系爭建物物上請求權與系爭
    土地物上請求權，顯非基於同一或主要部分相同之法律關係
    所發生，亦無本、反訴以其中之一為發生原因之情事。又觀
    諸前述本訴訴訟資料，本、反訴有各自之請求主體、相異之
    占有情形及占有權源抗辯、不同之使用收益利得，顯難認兩
    者在法律上或事實上有何密切關係，及審判資料有何共通性
    或牽連性可言。
　㈡又抗告人反訴主張相對人占用系爭土地之面積約6平方公尺（
    見原審卷第347頁），相對人請求抗告人返還之系爭頂樓平
    台面積則為64.69平方公尺（見原審卷第218頁），難認抗告
    人反訴請求相對人給付之不當得利，與相對人於本訴請求抗
    告人返還之不當得利，於抵銷後尚有餘額可得請求而有另行
    提起反訴之利益。
　㈢再土地及其定著物為各自獨立之不動產（民法第66條第1項參
    照），不當得利制度旨在除去得利人所受利益而非填補被害
    人之損害，占有他人不動產之權益侵害型不當得利，除斟酌
    該不動產之價值外，尤應著重得利人實際使用受益該不動產
    之得利情形。本件抗告人係以系爭頂樓增建占有系爭建物頂
    樓平台，與其反訴所稱相對人4樓增建占用系爭土地上方空
    間情形迥然有別，抗告人徒以系爭建物坐落系爭土地，與其
    反訴主張相對人占有系爭土地之不當得利均依系爭土地之申
    報地價計算，謂本訴與反訴在法律上或事實上關係密切，審
    判資料具有共通性或牽連性云云，亦非可採。　　
四、綜前所述，抗告人所提反訴難認與本訴之標的或其防禦方法
    相牽連，核與民事訴訟法第260條第1項所定得提起反訴之要
    件不符，原裁定駁回抗告人提起之反訴，自無不合。抗告論
    旨指摘原裁定不當，求予廢棄，為無理由。
五、據上論結，本件抗告為無理由，爰裁定如主文。 
中　　華　　民　　國　　109 　年　　5 　　月　　26　　日
                  民事第二十五庭
                      審判長法  官  謝碧莉
                            法  官  林晏如
                            法  官  王本源
正本係照原本作成。
本案訴訟標的價額逾新臺幣150萬元時，對本裁定除以適用法規
顯有錯誤為理由外，不得再抗告。如提起再抗告，應於收受送達
後10日內委任律師為代理人向本院提出再抗告狀。並繳納再抗告
費新臺幣１千元。
中　　華　　民　　國　　109 　年　　5 　　月　　26　　日

  　　　　　　　　　　　　　書記官  黃麒倫